臺灣高等法院民事判決
                                      108年度上字第188號
上  訴  人  空軍保修指揮部

法定代理人  李莒聲
訴訟代理人  陳俊諺
            鄭如芸
            盧文德
            利明偉
被 上 訴人  代代欣股份有限公司

法定代理人  廖豐哲
訴訟代理人  李鴻鉅
上列當事人間請求損害賠償事件，上訴人對於中華民國107年11
月30日臺灣臺北地方法院107年度訴字第2845號第一審判決提起
上訴，本院於108年12月3日言詞辯論終結，判決如下：
    主  文
上訴駁回。
第二審訴訟費用由上訴人負擔。
    事實及理由
一、上訴人主張：被上訴人於民國101年10月24日就伊之EC02068
    P005PE電源供給器等11項修理採購案以新臺幣（下同）165
    萬元得標，兩造於101年11月5日簽訂空軍保修指揮部訂購軍
    品契約（下稱系爭契約），約定由被上訴人承作伊電源供給
    器等11項修理，其中第二批（第1至10項）於102年9月13日
    驗收合格，保固期限自驗收合格翌日起就修理部分為1年，
    即自102年9月14日起至103年9月13日止。嗣系爭電源供給器
    第二批之第4、5、6、7、8、10項於使用前做檢驗發現不符
    合技令（即契約標的應具有的相當數值之技術文件）應該要
    有的數值，屬於保固期間內發生保固事由，伊即於102年10
    月18日通知被上訴人應依系爭契約清單備註第15條第3項第1
    款約定將第二批之第4、6、8、10項（器材序號216、018、0
    39、0081，下合稱系爭器材）修妥運回。被上訴人依系爭契
    約清單備註第15點第3項第1款規定應自接獲通知次日起67日
    曆天內即於102年12月24日前修妥運回。惟被上訴人自102年
    10月28日提領維修後並未完成修繕，且迄至103年4月17日始
    交回。伊乃於104年12月24日循「T-FPS-117雷達開放式採購
    契約（ED00012C014-P16）」修復完成系爭器材，修理金額
    共計196萬196元，扣除已沒入之保固金4萬5,000元，被上訴
    人仍應賠償191萬5,196元，爰依系爭契約清單備註第15點第
    3項第3款約定，求為命被上訴人給付191萬5,196元，及自本
    件支付命令送達翌日起至清償日止，按年息5%計算之利息（
    原審為上訴人敗訴之判決，上訴人聲明不服，提起上訴）。
    並上訴聲明：（一）原判決廢棄。（二）被上訴人應給付上
    訴人191萬5,196元，及自本件支付命令送達翌日起至清償日
    止，按年息5%計算之利息
二、被上訴人則以：伊執行系爭契約修理工作，每件均依標準的
    電子元器件維修及測量程序進行，且每一件維修並經測試後
    再做性能驗證合格，每合格件並再經至少48小時的連續熱機
    驗證才出廠，修理工作已完成，經上訴人驗收合格並取得全
    案結案通知書。伊後來收到上訴人所寄送之提領維修通知書
    ，要求上訴人測試以證明有瑕疵，但上訴人拒絕，伊乃將系
    爭器材帶回重新檢查，並無問題，即送回給上訴人，是系爭
    器件並無發生不符合技令之保固事由。因上訴人與原廠有協
    定不能將零件交付予他人維修，伊乃行文請求上訴人提供原
    廠修護技令，然為上訴人所拒，故伊根本不可能取得原廠之
    技令，縱使有不符合技令之情事，亦不可歸責伊，另系爭器
    材之契約金額只有60萬元，上訴人卻求償191萬5,196元，顯
    不合理。且上訴人於103年4月3日通知沒入全案保固金，伊
    隨即於103年4月25日提出異議，並非如上訴人所稱均未提出
    異議或爭執。退步言，上訴人之請求權已罹於時效等語，資
    為抗辯。並答辯聲明：上訴駁回。
三、兩造不爭執事項（見本院卷第94頁）
  ㈠上訴人EC02068P005PE電源供應器等11項修理採購案以165萬
    元決標予被上訴人，兩造於101年11月5日簽訂空軍保修指揮
    部訂購軍品契約（即系爭契約），約定由被上訴人承作上訴
    人電源供給器等11項修理，其中第二批（第1至10項）於102
    年9月13日驗收合格，保固期限自驗收合格翌日起對修理部
    分為1年，即自102年9月14日起至103年9月13日止。
  ㈡上訴人於102年10月18日通知被上訴人應依系爭契約清單備
    註第15條第3項第1款規定將第二批之第4、6、8、10項（器
    材序號216、018、039、0081，即系爭器材）修妥運回，被
    上訴人於102年10月28日提領維修，被上訴人於103年4月17
    日交回。
  ㈢上訴人於104年12月24日循「T-FPS-117雷達開放式採購契約
    （ED00012C014-P16）」完成修復系爭器材，修理金額共計1
    96萬196元，保固金4萬5,000元。
四、茲就兩造之爭點及本院之判斷，分述如下：
  ㈠系爭器材是否於保固期間發生不符合技令應該要有的數值之
    保固事由？
  ⒈查被上訴人承作之系爭契約修理工作，業經上訴人於102年9
    月13日驗收合格，保固期限自驗收合格翌日起對修理部分為
    1年，即自102年9月14日起至103年9月13日止乙情，為兩造
    所不爭執（見不爭執事項㈠），上訴人更於102年10月4日以
    空保修購字第1020011960號函通知被上訴人關於系爭契約採
    購案已驗收合格，且無待解決事項，依約辦理結案通知及無
    息退還履約保證金等語，有該函文可證（見本院卷一第221
    頁）。又查系爭契約清單備註第15點第3項第1款、第3款約
    定：「甲方〈即上訴人〉使用單位如發現屬保固範圍內之機件
    故障時，應以書面通知乙方〈即被上訴人〉，乙方須於接獲甲
    方使用單位書面通知日之次日起7日曆天內運回檢修…，並於
    …接獲故障通知日之次日起67日曆天內…無償完成檢修恢復妥
    善及運回至甲方使用單位，其間所需費用由乙方自行負擔。
    」、「乙方如已將故障品運回，而未能於67日曆天內…完成
    檢修並回運者，每逾期1日曆天，以各批保固金1%計罰，如
    逾期達60日曆天，將沒收該批全部保固金，並視同不履行保
    固責任，依政府採購法第101條規定辦理；另損失如超出該
    沒收之保固金額，超出部份乙方仍應負責賠償。」（見臺灣
    新北地方法院107年度訴字第1258號，下稱新北卷，第49頁
    ）。是以，系爭器材於保固期間有機件故障之保固事由發生
    時，始由被上訴人負保固修理恢復妥善責任。本件上訴人主
    張系爭器材於保固期間發生保固事由，被上訴人未依約修復
    完成，應負損害賠償責任等語；被上訴人則辯稱伊依上訴人
    通知將系爭器材帶回重新檢查，並無問題，即送回給上訴人
    ，是系爭器件並無不符合技令之保固事由存在等語。是本件
    首要釐清者，即系爭器材於保固期間是否發生檢測數值不符
    合技令所定標準之情事。
  ⒉系爭契約清單備註第22點第4項第3款約定：「所有物資應完
    全符合契約規格，更換之零件，其規格須與原裝備零附件相
    同，契約規範未盡詳明者，得以相關修護技令（T.O.）、原
    廠正本型錄或技術文件為依據辦理，其所有服務亦應完全符
    合契約規定，契約規範未盡詳明者，應照最利甲方之商業慣
    例辦理。」（見新北卷第50頁），準此，被上訴人修理工作
    及保固責任，均負有使系爭器材等契約標的之規格須與原裝
    備零附件相同，並以相關修護技令（T.O.）、原廠正本型錄
    或技術文件為修復依據。
  ⒊按「當事人主張有利於己之事實者，就其事實有舉證之責任
    。但法律別有規定，或依其情形顯失公平者，不在此限。」
    ，民事訴訟法第277條定有明文。查系爭契約清單備註第10
    點檢驗方法約定：「（一）目視檢查…（二）驗收不合格處
    理方式…（三）『接收檢驗或驗收方法』產生爭議時，乙方須
    提供修理紀錄、相關修護技令（T.O.）、原廠正本型錄或技
    術文件，並均得依相關程序規範及數據做為判斷依據。…」
    （見新北卷第48頁）；第15點第4項約定：「通知乙方履行
    保固責任之故障品，經乙方完成修理或更換後，由甲方使用
    單位依計畫清單⒅備註第10點檢驗方法辦理，其保固期，自
    修理或更換驗收合格後重新計算。」（見新北卷第49頁），
    是依系爭契約前揭約定，若兩造就「檢驗或驗收是否修復之
    方法」產生爭議時，應由被上訴人提出其修理紀錄、相關修
    護技令、原廠正本型錄或技術文件，以資證明，並無包括保
    固標的即系爭器材等是否於保固期間發生故障之保固事由在
    內，亦即系爭器材於保固期間發生保固事由乙情，依民事訴
    訟法第277條本文規定，應先由上訴人負舉證責任。
  ⒋上訴人主張系爭器材於使用前經檢驗發現不符合技令應該要
    有的數值云云。上訴人就此提出其自行檢測系爭器材之檢驗
    紀錄單（見原審卷第101至112頁）、所稱執行前述檢測人員
    林政皞士官長之檢測能力證書、原廠相關技令（見本院卷一
    第103至114頁）為證，惟被上訴人否認前開檢驗紀錄單之形
    式上及實質上真正（見本院卷一第179頁），而觀前開檢驗
    紀錄單並無檢測日期之記載，亦無檢測人員之簽章，尚難認
    屬係真正，即難採信。至於前述檢測能力證書、原廠相關技
    令與系爭器材有無保固事由無關，理由同如前述⒊。且上訴
    人是於104年12月24日才循「T-FPS-117雷達開放式採購契約
    （ED00012C014-P16）」完成修復系爭器材，修理金額共計1
    96萬196元，保固金4萬5,000元，此為兩造所不爭執（見不
    爭執事項㈢），並陸續於105年7月、10月間才進行驗收（見
    本院卷一第163、167頁），距離系爭契約保固期間之末日10
    3年9月13日已逾1年以上期間，由此亦難認該次修復者係在
    保固期間所生之損害。
  ⒌另上訴人主張被上訴人認同系爭器材有發生保固事由，才於1
    02年10月28日提領攜回檢修，且逾約定67日曆天即103年3月
    22日之修理期限仍未修妥，其乃依約於103年4月3日通知被
    上訴人沒入全案保固金，並附記被上訴人應賠償與實際損失
    之差額，被上訴人收受該通知及其通知刊登政府採購公報時
    ，均未否認其有檢測不合格之情事或爭執無保固事由云云，
    惟依系爭契約清單備註第15點第3項第1款約定，被上訴人須
    於接獲上訴人書面通知應保固之機件故障之次日起7日曆天
    內運回檢修（見新北卷第49頁）。是上訴人於102年10月18
    日通知被上訴人就系爭器材等辦理保固維修（見新北卷第11
    3頁），被上訴人因此於102年10月28日至上訴人處提領系爭
    器材後攜回檢修（見新北卷第115、119頁），僅係依約辦理
    而已，況被上訴人在提領時尚未檢測，如何能知悉系爭器材
    有無保固事由，故上訴人以此指稱被上訴人認同有發生保固
    事由云云，實非可取，且上訴人於103年4月3日通知沒入系
    爭契約保固金（見新北卷第137頁），被上訴人隨即於103年
    4月25日提出異議，上訴人亦於103年5月8日以空保修購字第
    1030005557號函覆被上訴人「旨揭購案本部刻正辦理審議中
    ，俟完成處理結果檢討後將另行通知」等語，有該函文可憑
    （見本院卷一第223頁），因此，上訴人稱被上訴人均未提
    出異議或爭執，並非實在，自不得以此認定被上訴人已承認
    有保固事由存在。
  ⒍況系爭器材之原廠即洛克希德馬汀公司，其雷達與任務系統
    事業部駐台專案聯合辦公室於108年6月24日以（108）安一
    字第000000-0號函覆本院：「請參照貴院所附修護技令影本
    首頁下方之註語，該雷達操作及維護指導技術文件係由本公
    司之母公司依照雙方買賣契約，經其所從屬地美國之美國政
    府之授權，出口至台灣僅供中華民國空軍使用（原文:These
     commodities are authorized byU.S.Governmentfor expo
    rt only to Taiwan for use by the Republic ofChina Ai
    r Force)。據此，此項屬本公司營業秘密之文件不會提供給
    任何第三者。且，本項文件另有最終授權者-美國政府，與
    本公司無任何關係之公司或營利事業應無法取得。」等語（
    見本院卷一第129頁），上訴人復陳明不能提供前述技令給
    被上訴人無誤（見原審卷第85、89、128、129頁），足認被
    上訴人身為本國民間企業確實是無法取得系爭器材之原廠相
    關技令，是縱使依系爭契約清單備註第15點第4項約定應提
    出技令，被上訴人未能提出該技令，亦不可歸責於被上訴人
    ，況此部分實與保固事由發生與否無關，已如前述。
  ⒎綜上，上訴人未能證明系爭器材有於保固期間發生不符合技
    令應有的數值之保固事由，遑論被上訴人有未修復完成之情
    事，因此，即應認被上訴人辯稱系爭器材並無於保固期間內
    發生保固事由乙情為可採信。上訴人依系爭契約清單備註第
    15點第3項第3款約定，請求被上訴人賠償其委任原廠修復系
    爭器材之費用191萬5,196元，即無理由。
五、綜上所述，上訴人依系爭契約清單備註第15點第3項第3款約
    定，請求被上訴人賠償191萬5,196元，及自支付命令送達翌
    日起至清償日止，按年息5%計算之利息，非屬正當，不應准
    許。從而原審所為上訴人敗訴之判決，並無不當，仍應予維
    持。上訴論旨指摘原判決不當，求予廢棄改判，為無理由，
    應駁回其上訴。
六、本件事證已臻明確，兩造其餘之攻擊或防禦方法及所用之證
    據，經本院斟酌後，認為均不足以影響本判決之結果，爰不
    逐一論列，附此敘明。
七、據上論結，本件上訴為無理由，爰判決如主文。
中　　華　　民　　國　　108 　年　　12　　月　　24　　日
                  民事第十七庭 
                        審判長法  官  黃雯惠  
                              法  官  林佑珊
                              法  官  賴秀蘭
正本係照原本作成。
如不服本判決，應於收受送達後20日內向本院提出上訴書狀，其
未表明上訴理由者，應於提出上訴後20日內向本院補提理由書狀
（均須按他造當事人之人數附繕本）上訴時應提出委任律師或具
有律師資格之人之委任狀；委任有律師資格者，另應附具律師資
格證書及釋明委任人與受任人有民事訴訟法第466 條之1第1項但
書或第2項（詳附註）所定關係之釋明文書影本。如委任律師提
起上訴者，應一併繳納上訴審裁判費。　　　　　　　　　　　
中　　華　　民　　國　　108 　年　　12　　月　　26　　日
                              書記官  林淑貞 
附註：
民事訴訟法第466條之1（第1項、第2項）：
對於第二審判決上訴，上訴人應委任律師為訴訟代理人。但上訴
人或其法定代理人具有律師資格者，不在此限。
上訴人之配偶、三親等內之血親、二親等內之姻親，或上訴人為
法人、中央或地方機關時，其所屬專任人員具有律師資格並經法
院認為適當者，亦得為第三審訴訟代理人。